臺灣高等法院民事判決　　　　　　　 92年度上更(一)字第209號
上　訴　人　乙○○
　　　　　　甲○○
　　　　　　丙○○
兼上列 3人
共　　　同
訴訟代理人　丁○○　　　　住同上
被　上訴人　戊○○　　　　住苗栗縣苗栗市○○里○○街103
訴訟代理人　許美麗律師
　　　　　　王彩又律師
　　　　　　李林盛律師
上列當事人間侵權行為損害賠償事件，上訴人對於中華民國89年
9月13日臺灣新竹地方法院89年度附民字第16號第一審判決提起
上訴，經本院刑事庭裁定移送，判決後由最高法院第1次發回更
審，本院於94年9月6日言詞辯論終結，判決如下：
    主      文
上訴駁回。
第二審（確定部分除外）及發回前第三審訴訟費用由上訴人負擔
。
    事實及理由
一、上訴人起訴主張：被上訴人於民國（下同）87年11月18日18
    時許，駕駛正易水電工程有限公司（下稱正易公司）所有車
    號W2-3130號之客貨兩用車，車上並搭載訴外人鄭朝翰，沿
    新竹市○○路由北往南之方向行駛，行經同市○○路○段542
    號前，本應注意車前狀況，隨時採取必要之安全措施，且依
    當時情形，亦非不能注意，竟疏未注意，適被害人楚月英由
    東往西，自河北街穿越經國路，超越經國路上之分隔島後，
    遭被上訴人駕駛上開車輛之右後輪擦撞腰部後倒地，致被害
    人頭部撞地受有腦部損害，被上訴人隨即駕車逃逸，嗣被害
    人經送醫急救不治死亡。伊等為被害人之子女，因而支出殯
    葬費及受有精神上損害等情。爰依侵權行為之法律關係，求
    為命被上訴人賠償伊等每人各新臺幣（下同）1,000,000元
    之精神慰撫金及殯葬費396,579元，並加計法定遲延利息之
    判決。原審為上訴人全部敗訴之判決，上訴人不服，提起上
    訴，經本院前審判命被上訴人各給付上訴人340,739元本息
    ，而駁回上訴人其餘之請求，上訴人對其等敗訴部分未聲明
    不服，已告確定。上訴人並於本院聲明：(一)原判決廢棄。(二)
    被上訴人應給付上訴人各340,739元，及均自89年2月3日起
    至清償日止，按週年利率5%計算之利息。(三)願供擔保請准宣
    告假執行。
二、被上訴人則以：被害人並無任何外傷，僅左側腰部及右手掌
    有輕微瘀血，然此並非遭車輛撞擊所致，且被害人亦無呈現
    所謂熊貓眼之情形，伊駕駛之車輛確無擦撞被害人，刑事判
    決並已認定伊無過失致被害人於死之罪行確定，上訴人請求
    伊負侵權行為損害賠償責任，自為無理由。縱認伊應負侵權
    行為損害賠償責任，惟被害人違規穿越快車道，顯有重大過
    失，應有過失相抵之適用，上訴人請求之金額過高，且不合
    理等語，資為抗辯。並於本院聲明：(一)上訴駁回。(二)如受不
    利之判決，願供擔保請准宣告免為假執行。
三、上訴人主張：被害人楚月英於87年11月18日18時許，由東往
    西，自新竹市○○街穿越經國路，超越經國路上之分隔島後
    ，倒地橫臥於經國路上，適被上訴人駕駛正易水電工程有限
    公司所有車號W2-3130號之客貨兩用車，沿新竹市○○路由
    北往南之方向行駛，行駛於內側車道上，而被害人楚月英經
    送醫急救後，於當日21時不治死亡之事實，有臺灣新竹地方
    法院檢察署（下稱新竹地檢署）相驗屍體證明書、道路交通
    事故調查報告表等件附卷可稽（見原法院89年度附民字第16
    號刑事卷第7頁、本院90年度上字第273號卷第120頁)，且為
    兩造所不爭執，復經本院調閱新竹地檢署87年度相字第720
    號相驗卷查明無訛，上訴人此部分之主張自堪信為真實。
四、上訴人又主張：被害人楚月英倒地，致頭部撞地受有腦部損
    害，係遭被上訴人駕駛上開車輛之右後輪擦撞左側腰部所致
    ，被害人經送醫急救不治死亡，伊等為被害人之子女，因而
    支出殯葬費及受有精神上損害，自得訴請被上訴人負損害賠
    償責任等語。然此為被上訴人所否認，並以前開情詞置辯。
    是本院所應審究者，核為：被害人楚月英倒地受傷，是否係
    遭被上訴人駕駛上開車輛擦撞所致？如係遭被上訴人所駕駛
    之上開車輛擦撞所致，上訴人得請求之損害額為若干？
五、經查：
  (一)證人劉振銘雖於車禍隔日（八十七年十一月十九日）偵訊時
    證稱：「：：：是婦人從分隔島過來，看到是車子右後輪擦
    到，人倒時車子已經離開人了」（見同前相驗卷第15頁反面
    ），上訴人並據以認為被害人係遭被上訴人所駕車輛右後輪
    擦撞倒地。然：(1)證人劉振銘於車禍當日（八十七年十一月
    十八日二十一時）警訊時證稱：「：：：看到該車之右後輪
    前一黑影倒地，當我行經該處時發現是一老婦人橫趴在該處
    面向地，頭部朝道路外側：：：」（見同前相驗卷第5頁反
    面），於原法院刑事庭證稱：「（你有否看到車子及人發生
    碰撞？）沒有。我只看到一個黑影從車子旁邊倒下去」「（
    被害人是在車子經過後或經過前倒下來？）我記得車子還尚
    未過，就有一個黑影跑出來，車子過後，就有一個黑影倒下
    來」「（死者倒地前腳站的位子距被告車子有多遠？）那個
    角度我看不清楚」（見原法院88年度訴字第544號刑事卷第4
    4頁反面），於本院刑事庭證稱：「你有無看到那輛客貨兩
    用車是哪一邊撞到老婦人？）我沒有看到，但以我駕車的感
    覺，應該是旁邊有擦到：：：」（見本院90年度交上更(一)字
    第20號刑事卷(一)第81頁）、「我看到她從車子右邊倒下趴下
    去，我沒有看到被右後輪擦到，因為我那個角度看不到，我
    也沒有看到她從分隔島走出來」（見本院90年度交上更(一)字
    第20號刑事卷(二)第193頁），嗣於本院結證稱：「當時在我
    車子前面正好為十字路口，我過了紅綠燈後，前面有一部車
    子，我跟在他車後約有30公尺之距離，後來我直接目擊前面
    車旁有一黑影倒下，等我開到黑影倒下之處，我特地停車查
    看，原來是躺了一個人（即被害人），所以我們才趕緊去追
    並把車號記下，印象中是車子整個快過去時看到黑影，我直
    覺上判斷前面那部車子有去碰到黑影，所以黑影才會倒下」
    （見本院90年度上字第273號卷第170、171頁），均稱並未
    親眼見到擦撞情節，而是憑其感覺、直覺所為之判斷。(2)審
    酌證人劉振銘歷次作證時，一再表示當時其與被上訴人所駕
    車輛均是行駛於內側同一車道（見新竹地檢署87年度偵字第
    8369號偵查卷第31頁、原法院88年度訴字第544號刑事卷第4
    4頁、本院89年度交上訴字第182號刑事卷第37頁），兩車顯
    係一後一前依序同向行駛。而證人劉振銘坐在後車左側駕駛
    座上，與被上訴人所駕前車之右後輪成一斜角，依卷附照片
    所示，被上訴人所駕客貨兩用車又有一定之高度及寬度（見
    同前相驗卷第31、32頁），證人劉振銘觀看前車車右後輪旁
    即上訴人所指被害人遭擦撞倒地之視線，適為該車之車身擋
    住，是其所稱以其角度看不清楚，適符合當時情狀。又依中
    央氣象局日出日沒時刻表所載，臺灣新竹地區每年11月18日
    之日落時刻，約在下午5時7、8分之間，卷附道路交通事故
    調查報告表亦記載當時光線為「暮光」，證人劉振銘亦表示
    當時天色已經昏暗（見原法院88年度訴字第544號刑事卷第
    44頁反面、本院90年度上字第273號卷第172頁）。雖依其陳
    述仍可看清前方路況（見本院89年度交上訴字第182刑事卷
    第38頁），但係指視線未被遮蔽而光線亦足資辨認之情況。
    而以本件情形，倘被害人果係在前車右後輪側遭擦撞倒地，
    前後兩車依其所述復相距約三、四十公尺（見同前相驗卷第
    5頁反面、原法院88年度訴字第544號刑事卷第44頁、本院90
    年度上字第273號卷第170頁），則其對有無擦撞此一細節並
    未看見應屬實在，此由其一再表示看到「黑影」而非「被害
    人」倒下益明。(3)至證人劉振銘於警訊時另稱：「（何以確
    認是該客貨兩用車是撞擊老婦人的車輛？）因為當時車禍發
    生的路段上，只有該車，該車後面就是我了」（見同前相驗
    卷第5頁反面），至多僅得證明「倘被害人係因擦撞導致身
    亡，被上訴人是最具可疑之人」。而其既未親見擦撞之事實
    ，而被害人倒地之可能原因甚多，已難僅憑證人劉振銘之推
    斷即認被害人係遭被上訴人所駕車輛擦撞倒地。(4)證人即當
    時乘坐劉振銘所駕車輛右前座之陳文淇於偵查中證稱：「（
    你們經過經國路時有看到女婦人被車子擦到？）我當時沒有
    看到有行人，我看到那部車剛過後婦人倒下」（見同前相驗
    卷第17頁），此與其於刑事案件審理時所稱：「是我老闆劉
    振銘先看到車禍，喊車禍，我才看到一個人倒在地上：：：
    」（見本院90年度交上更(一)字第20號刑事卷(一)第97頁），及
    於本院結證稱：「當天我看到的是人已倒在地上，在人倒地
    後，前面車子就開走了」（見本院90年度上字第273號卷第
    173、174頁），相互以參，可知證人陳文淇亦未見到被上訴
    人駕車擦撞被害人之過程，而僅見到被害人倒地之情節，其
    證詞亦不足據為被上訴人駕車擦撞被害人此一事實之認定。
  (二)依上開被害人之行進路線與被上訴人所駕車輛係由北向南行
    駛之事實以觀，其行經上開路段內側車道與被害人交會時，
    最有可能發生擦撞之部位，應係被害人之右側與被上訴人車
    輛前方，或被害人橫越馬路已行至被上訴人所駕車輛右側，
    而遭向前行駛之被上訴人車輛右側擦撞被害人右側或後側。
    而以被上訴人所駕車輛右後照鏡距離地面高度約120至130公
    分，右後輪上之弧形鋼圈距離地面約60至80公分，有勘驗照
    片二張可證（見原法院88年度訴字第544號刑事卷第34、35
    頁）；被害人身高147公分，參之卷附新竹地檢署驗斷書記
    載甚明（見同前相驗卷第22頁），則如係遭被上訴人所駕車
    輛右側擦撞，以較突出之後照鏡、弧形鋼圈等部位最有可能
    。惟依新竹地檢署驗斷書（見同前相驗卷第21至25頁）所載
    被害人傷勢，被害人僅受有「左側腰部出現輕微瘀血」、「
    右手掌輕微瘀血」等傷害，在被害人右側、後側，與被上訴
    人所駕車輛突出物高度相對應之位置並無傷勢，此與前揭被
    害人橫越馬路遭來車擦撞應造成之傷勢顯有未合。且檢察官
    對被上訴人車輛勘驗結果，亦未見有任何擦撞痕跡，有勘驗
    筆錄可稽（見同前相驗卷第10頁）。
  (三)雖上訴人丁○○於刑事案件審理時另稱：因被害人習慣直接
    走斜線方向朝市場路口前進（見本院90年度交上更(一)字第20
    號刑事卷(一)第35頁），惟被害人若係斜行前進而非直接橫越
    馬路，與橫越之馬路顯呈一定之角度，則擦撞結果與證人劉
    振銘所稱被害人當時並無轉向而是直接倒下去，人亦沒有飛
    出去，且是橫者躺與馬路呈三點鐘方向（此為證人劉振銘自
    北向南行駛所見，即座標之九點鐘方向）約垂直角度（見同
    前相驗卷第16頁、同前偵查卷第31頁、本院89年度交上訴字
    第182刑事卷第38頁），即有未合。且丁○○並未在現場目
    擊，上情亦不過其自行揣度之情況，自不足據為被害人因行
    走斜線方向穿越馬路而遭被上訴人撞及之證據。上訴人復主
    張：上開車輛右後輪上之弧形鋼圈距離地面約60至80公分，
    與被害人腰部等高，因其質材堅硬，故擦撞到被害人腰部後
    ，並未留下刮擦痕跡，且被害人因並非遭車輛正撞，其身體
    右側部位始無傷痕等語。然查，被害人腰部若確曾遭上開車
    輛右後輪上之弧形鋼圈擦撞，則以其質材堅硬，且證人劉振
    銘於警訊時證稱：肇事車輛時速約40至50公里（見同前相驗
    卷第6頁），衡情應會造成被害人右側腰部受傷，惟被害人
    身體右側、後側部位並無傷痕，已詳如前述，上訴人此部分
    之主張，亦不足採。上訴人再主張：證人劉振銘於90年7月
    16日證稱：其所駕駛之車輛與被上訴人所駕駛之車輛曾相互
    超車，且自新竹市○○路及經國路口至肇事地點超過100公
    尺以上，故被上訴人所駕駛之車輛並非一直都在內線車道行
    駛等語。惟查，本院細閱90年7月16日準備程序筆錄，證人
    劉振銘並未提及自新竹市○○路及經國路口至肇事地點曾與
    被上訴人所駕駛之車輛相互超車（見本院90年度上字第273
    號卷第170至172頁），且證人劉振銘歷次作證時，一再表示
    被害人倒地當時，其與被上訴人所駕車輛均是行駛於內側同
    一車道，亦已詳如前述，上訴人此部分之主張核與證人劉振
    銘之證詞不符，自亦不足採。另雖僅有輕微擦撞而倒地，被
    上訴人之車輛及被害人身體固未必有留下明顯擦撞痕跡，惟
    亦不得於無任何可見跡證之情況下，反為推認被害人係遭被
    上訴人擦撞倒地。
  (四)被害人之倒地位置，業經證人劉振銘證稱：「：：：死者之
    頭部在外側車道白色線內」（見同前偵查卷第31頁反面）、
    「她是倒在外線車道上，橫者躺，頭部向路邊」、「她倒地
    之位置，是靠近路中心並不是靠路邊，她的頭部大約是照片
    上該人所指腳的位置（按即相驗卷第31頁下方照片所指腳的
    位置，在外側車道邊線內。腳離外面分界線不遠。當時有路
    人怕倒地的婦人被後面的車子撞到，所以叫我倒車擋在前面
    。我就開車擋在該婦人的前面的外線道上，當時只剩下內線
    車道可以通行」（見本院89年度交上訴字第182刑事卷第38
    、39頁）、「（當時倒下去的位置在哪裡？）應該是靠近路
    中間一點，還沒有到邊線」（見本院90年度交上更(一)字第20
    號刑事卷(一)第81頁），對照證人陳文淇所稱：「（老婦人倒
    在哪裡？）倒在內側車道（應係外側車道之誤）接近中間，
    不是相驗卷原子筆所畫的地方（按即壓在邊線上），是靠近
    車道的地方」（見本院90年度交上更(一)字第20號刑事卷(一)第
    97頁），均指在外側車道內靠近邊線的地方，但並未壓在邊
    線上。參以證人劉振銘於原法院刑事庭表示：其追逐被上訴
    人車輛後，回到現場，曾從路肩開到被害人倒地前方，後來
    從路肩倒車回去在後警戒（見原法院88年度訴字第544號刑
    事卷第45頁），則其對於被害人倒地位置自然印象深刻，上
    開證詞應屬可採。雖證人劉振銘於原法院刑事庭曾稱：「（
    當時死者倒地的位置在哪裡？）約在三十頁下方指地人所在
    之位置」（按即頭部在外側車道邊線外，上半身壓在邊線上
    ）（見原法院88年度訴字第544號刑事卷第44頁反面），證
    人即一一九救災救護指揮中心本件車禍事故之出勤人員彭國
    峰亦稱：「（記得當時傷者倒地之位置？）當時死者頭朝路
    邊，但是仰或俯臥不記得了，我只記得人是壓在（外側車道
    右側）邊線上：：：」（見原法院88年度訴字第544號刑事
    卷第84頁）。惟觀照片所示（見同前相驗卷第30頁下方），
    照片中之人腳的位置至邊線距離不遠；而證人彭國鋒為專職
    救護之人員，在時間較久且次數頻繁容易混淆之情況下，就
    被害人倒地位置，未能確切記憶無違常情，此由其上開所稱
    ：「仰或俯臥不記得了」及另表示：「路邊有無車子，不記
    得」益明（見本院90年度交上更(一)字第20號刑事卷(一)第134
    頁），況其所述位置與實際誤差並不甚大，是其等不無一時
    未分辨清楚其間細微差異即陳述之可能，並不影響上開倒地
    位置之認定。依上說明，被害人之倒地位置在外側車道靠近
    邊線，而依前開事故現場圖，經國路上開路段內側車道寬度
    三點七公尺、外側車道寬度三點五公尺。以被害人147 公分
    之身長及其橫臥於經國路上開路段外側車道接近道路邊線之
    位置，其倒臥之處距離內側車道與外側車道之分隔線顯有超
    過一公尺以上之距離，而被上訴人當時駕車行經上開路段時
    ，係行駛於經國路之內側車道上，業據證人劉振銘、陳文淇
    證述綦詳，已如前述，該內側車道足供被上訴人所駕車輛順
    利通過。證人劉振銘、陳文淇亦均表示被上訴人當時並無不
    當駕駛之情事，而被害人係直接倒地，並無飛出，則在被害
    人倒臥之位置距離被上訴人開車行經之地點有一定距離之情
    形下，尚難認被害人倒地即係遭被上訴人擦撞所造成。新竹
    地檢署依職權將本件事故送臺灣省竹苗區車輛行車事故鑑定
    委員會鑑定本件肇事過失責任，其鑑定結果亦表示：「本案
    依據目前現有之資料和證人之證詞，林車行駛內側車道及家
    屬指稱死者係倒在外側車道邊線上，二者相差三‧五公尺，
    及林車未發現碰撞痕跡，林車似無肇事因素。」，有臺灣省
    竹苗區車輛行車事故鑑定委員會竹鑑字第八八四○三號函在
    卷可稽（見同前偵查卷第13頁）。雖就被害人倒地位置與上
    開認定不同，然被上訴人車輛行駛與被害人倒地間有相當距
    離則無二致，亦可供為本案之參考。
  (五)關於被害人之死亡是否遭擦撞倒地所造成：
    1.新竹地檢署法醫驗斷書記載被害人之死因為「車禍」，致
      死創傷係「腦損傷」，而於局部勘驗欄記載被害人胸腹部
      、四肢部受有「左側腰部出現輕微瘀血」、「右手掌輕微
      瘀血」之傷害，於頭部、頸部「瞳孔放大，口腔微開，舌
      尖內收，口角流血」（見同前相驗卷第21至24頁），而相
      驗屍體證明書及驗斷書所載死亡時間均為87年11月18日21
      時許（見同前相驗卷第20、24頁）。經證人即相驗本案之
      法醫陳佩新於刑事案件審理時到庭證稱如下：90年9月2
      6日證稱：「（根據哪些現象說楚月英腦損傷？）當時她
      眼睛有熊貓眼，顱內有破裂聲音」「（當時顱骨是哪裡有
      破裂？）顱骨的右側當時摸到有破裂的聲音，我們研判應
      當有衝撞性的腦損傷」「相驗卷第二張照片，當時眼部的
      血液開始要形成熊貓眼，：：：照相後已經慢慢形成熊貓
      眼」（見本院90年度交上更(一)字第20號刑事卷第95、96頁
      ）92年5月8日證稱（見本院90年度交上更(一)字第20號刑
      事卷(二)第184至192頁）：I就熊貓眼部分：「照片看是沒
      有（熊貓眼），但我當時驗的時候的確是輕度的」「（熊
      貓眼）還沒有正式形成。就是眼珠我把上下眼皮撐開來看
      已經開始充血，我說快要形成熊貓眼」「我的意思是她已
      經將要形成熊貓眼，我沒有確定她已經有熊貓眼」「（熊
      貓眼不可能在死後形成？）因為還沒有實際形成（熊貓眼
      ），我不敢寫：：：我判斷腦損傷死亡與熊貓眼無關」「
      腦損傷我確定，但是熊貓眼我不敢確定：：：我是以一般
      理論推論他有熊貓眼，但是看了照片我確定有撥開她的眼
      皮，看到裡面有血絲、充血，但是我不能確定就是熊貓眼
      」、「（用一般來判斷有熊貓眼是什麼意思？）相驗屍體
      證明書上有腦損傷，我馬上聯想有熊貓眼」。II就顱骨破
      裂部分：「（死因是腦損傷？）她受傷的傷痕那麼多，我
      以她最明顯的地方，最致命的地方寫，她腦前額有褐色腫
      腫的，我敲她頭部骨頭，有點骨頭錯開卡喳卡喳的聲音，
      判斷她腦損傷死」「（腦會卡喳卡喳的聲音，如果在馬路
      上倒下會有可能造成？）高度不是問題，如果有另外撞擊
      才有可能，沒有其他撞擊不可能」「（相驗時是否觸摸死
      者？）有」。可見證人陳佩新係因相驗時撐開被害人眼
      睛，看到被害人眼睛有血絲，而稱被害人車禍後有「熊貓
      眼」之特徵；以觸摸頭部有骨頭錯開卡喳卡喳之聲音，而
      判斷腦損傷死亡，而認腦損傷係遭外力撞擊產生，故推斷
      死因為車禍。
    2.而被害人倒地後係送國軍新竹醫院（原名國軍八一三醫院
      ）急救：證人即國軍新竹醫院主任李漢章證稱：「（被
      害人是否到醫院就死亡？）是的，一到醫院就已經死亡，
      我們只做急救，來的時候她的生命跡象都沒有，所以給她
      的急救藥物都沒有反應，因為外表沒有受傷的跡象，沒有
      做任何檢驗，所以病歷上是記載懷疑她有內出血」（見本
      院90年度交上更(一)字第20號刑事卷(一)第179頁）。證人
      即當時實際負責急救之國軍八一三醫院醫師張正一證稱：
      「我對病人已經無印象，但是依照字跡，當時是我處理的
      沒錯」「（當時楚月英車禍」「（當時你們有無檢查她的
      頭部還有身體各部位？）時間太久了，已經不記得實際情
      形，根據病歷記載，當時檢查沒有明顯外傷，但是腹部有
      腫脹現象，我們懷疑有內出血」「依照病例上的記載，有
      檢查，但沒有發覺有熊貓眼及顱部受傷，腹部當時也沒有
      明顯的外傷，至於懷疑內出血只是從外表懷疑而已，因為
      原因很多，不敢確定」（見本院90年度交上更(一)字第20號
      刑事卷(二)第50至52頁）。國軍新竹醫院91年2月4日（九
      一）濟夏字第一四一號函稱：「楚員（即被害人）於八十
      七年十一月十八日下午十八時三十分許被救護車送至本院
      急診室時已無生命跡象，瞳孔已散大；無明顯外傷。只見
      腹部膨脹，懷疑是內出血（因被告知是發生車禍），因病
      患已無生命跡象，故僅給予心肺復甦術；未給予Ｘ光檢查
      ，故未發現有頭顱破裂」「頭顱受傷是會造成『熊貓眼』
      ，但不一定致命，發生時應視受傷程度而定；但楚女士至
      本院實應無此現象」（見本院90年度交上更(一)字第20號刑
      事卷(一)第240至241頁）。國軍新竹醫院92年5月27日（
      九二）醫順字第○九二○○○○五七七號函稱：「若死亡
      真如法醫相驗之結果，為顱骨破裂，顱內出血死亡，除非
      能立即手術，減輕腦壓及止血，否則一般之急救藥石罔效
      ，更遑論院外非醫療專業人員之急救措施予挽回生命，其
      救活機率極低」（見本院90年度交上更(一)字第20號刑事卷
      (一)第203頁）。
    3.本案於刑事案件審理時經影印相驗卷宗，並提供被害人就
      醫記錄，送請法務部法醫研究所，判定被害人有無可能係
      因車禍致腦損傷致死，該所先後函復稱：89年7月15日
      法醫所八九理字第一二二○號函稱：「死者未剖驗不可能
      判明死者之致死創傷為腦損傷。『口角流血』為一般屍體
      常有現場，非腦損傷之故」「據悉死者年老，素有『高血
      壓性心臟病』、『動脈硬化性心臟病』、『出血性胃炎』
      等疾病。心律多不規則。法醫驗斷書記載：死者全身未看
      到外傷，屍體又未剖驗，死者死亡後才到醫院，醫院病理
      中未有外傷記載，醫院病歷中未有外傷記載判明『無法認
      為死者楚月英之死亡與車禍有何關係』」（見原法院88年
      度訴字第544號刑事卷第120、121頁）。90年11月21 日
      法醫所九○理字第二二○九號函：「因法醫庭上證明『以
      民間慣例』證明死者有熊貓眼及顱內出血等判斷死者似有
      顱骨骨折及顱內出血。死者雖未剖驗證明『因年老有心臟
      病或老年性顱內出血急死』，但外傷性顱內出血急死應早
      於死者『或有的年老宿疾』死亡之事實（醫學上判斷），
      而本鑑定人見解認為有了『陳佩新法醫之補充說明』可支
      持死者或可因『顱骨破裂顱內外傷性出血』而『急死』」
      「此案雖未剖驗證明，但據上述資料及『陳佩新法醫』證
      言支持認定（本鑑定人見解）被害人楚月英（女，滿八十
      ）確曾因車禍倒地，顱骨骨折及外傷性顱內出血急死」（
      見本院90年度交上更(一)字第20號刑事卷(一)第111至112 頁
      ）。91年11月4日法醫理字第○九一○○○三四七六號
      函：「若依僅有原地檢署所附之資料研判，法醫驗斷書及
      急診記錄均缺乏人體外表以外之內部損傷及外傷記載之直
      接證據，故原鑑定人無法判明死者之致死創傷為腦損傷或
      車禍之相關性。況死者為八十五歲老婦人，於八十一年間
      即有高血壓性心臟病、動脈硬化性心臟病、出血性胃炎，
      八十七年四月十九日更有因昏眩、頭疼就診於國軍八三一
      醫院之病史。以上均支持『無認為死者楚月英之死亡與車
      禍有何關係』」「就法醫陳佩新為第一線之相驗法醫其所
      做之檢驗結果記載應具相當證據力，包括被害人當時有熊
      貓眼及顱內有破裂聲證詞，故原鑑定言明在死者未剖驗證
      明下，依法醫陳佩新之供詞之實在性，似應可認定為支持
      車禍至外傷急死之可能」「熊貓眼為生前鈍挫傷及瞬間顏
      面骨含碟骨、上顎骨、顴骨等眼眶骨挫裂骨折導致血管損
      傷所造成，外表應甚為明顯，且無法於死後造成。此應為
      頭顱骨折法醫診斷之重要依據，卻在相驗之驗斷書及急診
      病例上均未記載」「觸摸頭顱時顱內有破裂聲，應為大面
      積及重大撞擊下方能超越一般車禍常見之線狀骨折、凹陷
      性骨折及絞鍊性骨折而達頭骨粉碎性骨折後之結果，於觸
      摸時破裂骨頭彼此摩擦碰撞之聲音。鑑定人認相驗法醫所
      稱此類骨折應較見於飛機失事、高度墜樓等撞擊力達二○
      ○Ｇ以上且大面積撞擊方可能造成」「本案綜合判定認為
      在僅有提供之資料下，無解剖之證據下，又無臨床死亡前
      之Ｘ光片等直接證據，實無法確實認定死亡原因。車禍與
      死者受傷之關連實與法醫陳佩新之證據力之支持度較相關
      」（見本院90年度交上更(一)字第20號刑事卷(二)第126至128
      頁）。92年6月23日法醫理字第○九二○○○一七六○
      號函：「（腦損傷是否伴隨熊貓眼之出現？）熊貓眼之發
      生為眼眶周圍之軟組織有血液存在時之表現，顱內出血可
      以不出現，如果出現必定有顱骨破裂、顱內出血『腦損傷
      』之可能。又相驗時頭骨敲打會發出卡喳卡喳聲音應表示
      有頭顱骨骨折」「（在未經擦撞或碰撞之情況下倒地，是
      否可能發生腦損傷之結果？）任何人及任何年齡都有可能
      因跌倒而發生各種程度之外傷，部分也因跌倒時之姿勢而
      有所不同」（見本院90年度交上更(一)字第20號刑事卷(二)第
      206頁）。
    4.另證人即前刑事警察局法醫室主任石台平於刑事案件審理
      時到庭依其專業為陳述：「：：：熊貓眼就是黑眼眶，相
      驗卷上的照片沒有明顯的熊貓眼」、「在顱底破裂才會產
      生熊貓眼，如果是顱頂破裂，不可能產生熊貓眼，與年紀
      大小無關」、「一個人如果在短時間死亡，應該是心臟、
      肺臟、腦死三者出現問題，如果是心臟死亡，整個過程就
      只有3分鐘；如果是肺臟死亡，過程要15到20分鐘，如果
      是腦死，無明顯損傷的話，過程要30分鐘到3天以上，有
      明顯之損傷頭破血流，腦漿溢出就立即死亡，如果是腦挫
      傷的話，應該到醫院還可以急救，個人認為這個案子應該
      是屬於心臟死亡」、「如果口部出血量很少，可能只是血
      水而已，如果大量出血的話，可能內臟有出血，如果頭部
      受傷，血水不會從口部出來，只會從鼻子或耳朵出來」（
      見本院90年度交上更(一)字第20號刑事卷(二)第12至15頁）。
    5.依上說明，可知：被害人於該日18時30分送到國軍新竹
      醫院時即已無生命現象，亦即是時即已死亡。參以新竹市
      警察局第一分局西門派出所轄區發生變死案件初步調查報
      告表記載目擊者劉振銘發現時間為該日18時10分；而新竹
      市警察局一一九救災救護指揮中心緊急傷病送醫服務登記
      簿記載：報警時間為當日18時15分、救護車到達現場時間
      為18時20分，送醫時間為18時25分（見原法院88年度訴字
      第544號刑事卷第79頁），而證人彭國光證稱：當時其到
      場時被害人尚有微弱生命跡象，並施以急救（見原法院88
      年度訴字第544號刑事卷第84頁、本院90年度交上更(一)字
      第20號刑事卷(一)第133頁），可見被害人於倒地後未久即
      已發生死亡之結果，到達醫院時已無生命現象，並非法醫
      師陳佩新於驗斷書及相驗屍體證明書上自行推斷之該日21
      時。參諸相驗卷被害人照片，眼部並無黑眼眶即所謂「
      熊貓眼」之情形（見同前相驗卷第27頁），可見法醫陳佩
      新相驗所見之眼睛充血，並非熊貓眼，且熊貓眼不會在死
      後形成。是作證使用之「熊貓眼」用語並非精確，經其事
      後陳明所見情形，始確實釐清被害人並無所謂「熊貓眼」
      。而法醫陳佩新所堅稱被害人腦部發出骨頭錯開卡喳卡
      喳聲音之顱骨破裂情形，雖因無明顯外傷，驗斷書及國軍
      新竹醫院病歷均未記載，又依前開法務部法醫研究所92年
      6月23日法醫理字第○九二○○○一七六○號函可知腦損
      傷並不必然伴隨熊貓眼之出現，而以陳佩新法醫第一線勘
      驗見聞，足為認定被害人死亡時之狀況：I雖依法務部法
      醫研究所91年11月4日法醫理字第○九一○○○三四七六
      號函所載「此類骨折應較見於飛機失事、高度墜樓等撞擊
      力達二○○Ｇ以上且大面積撞擊方可能造成」，證人陳佩
      新亦認另有外力撞擊才會發生腦損傷之結果。然依法務部
      法醫研究所92年6月23日法醫理字第○九二○○○一七六
      ○號函所載內容可知，「任何人及任何年齡都有可能因跌
      倒而發生各種程度之外傷，部分也因跌倒時之姿勢而有所
      不同」，法醫陳佩新亦於本院刑事庭陳稱：「（對法醫研
      究所函「大面積及重大撞擊下才造成」，有何意見？）不
      見得（見本院90年度交上更(一)字第20號刑事卷(二)第186頁
      ）、「（直接倒下，沒有衝撞力會有你說的現象？）不一
      定，年紀大骨頭沒有那麼硬，稍微有東西撞一下坐倒下去
      也會破裂：：：有可能，她的年紀大，承受力量是有限度
      的」等情（見本院90年度交上更(一)字第20號刑事卷(二)第19
      2頁），可見「大面積撞擊」雖較能夠發生顱骨破裂之結
      果，然顯非絕對必要要件。II證人石台平雖依照片及其專
      業知識認定被害人死亡可能是心臟的問題，惟其既未接觸
      被害人，而所稱「心臟死亡，整個過程就只有3分鐘」，
      而此參前揭證人劉振銘發現被害人倒地報警、急救與死亡
      之時間，未盡相符。又所稱「如果是腦死，無明顯損傷的
      話，過程要30分鐘到3天以上」，此一前提亦與證人陳佩
      新堅稱有顱骨破裂之情形不同。另國軍第八一三醫院病歷
      ，雖懷疑被害人內出血，然此無非係因被害人有腹部腫脹
      之情況，且因急救時，醫師曾被告知被害人遭受車禍，故
      為此推斷而已。而新竹市警察局第一分局西門派出所轄區
      發生變死案件初步調查表（見同前相驗卷第2頁）記載被
      害人「腹腔出血」、「腹部腫大」，亦係未經解剖所為之
      推斷，均難據為被害人死因為何之認定。
    6.被害人雖有顱內骨折之情形，惟其自行倒地亦有可能造成
      上開結果，並不以經擦撞而倒地為必要。且被害人係直接
      倒地，並無遭擦撞而拋出倒地之情形，則在無證據證明被
      害人係遭被上訴人所駕車輛擦撞之情況，上訴人主張被害
      人係遭上開車輛擦撞倒地而發生死亡之結果，自難率予採
      信。而被害人左側腰部出現輕微瘀血、右手掌輕微瘀血，
      以其自行倒地亦有可能造成，亦難指係因被上訴人擦撞倒
      地所致。
  (六)依上所述，並無證據證明被上訴人駕車行駛於內側車道與被
    害人擦撞，亦無從證明被害人之死亡係因被上訴人所駕上開
    車輛擦撞所致。且被上訴人所涉過失致死罪嫌，經本院刑事
    庭判處無罪，亦據本院調閱90年度交上更(一)字第20、21號刑
    事案卷查明屬實，足見被上訴人辯稱：伊所駕駛之車輛並無
    擦撞被害人，應可採信。上訴人請求被上訴人負損害賠償責
    任，自屬無據。
六、綜上所述，上訴人主張：被上訴人於前揭時地，駕駛車號W2
    -3130號之客貨兩用車，擦撞橫越馬路之被害人楚月英腰部
    ，致被害人倒地，頭部撞地受有腦部損害，為不可採。被上
    訴人抗辯：伊所駕駛之車輛並無擦撞被害人，為可採。從而
    ，上訴人依侵權行為之法律關係，求為命被上訴人賠償伊等
    每人各340,739元，及均自89年2月3日起至清償日止，按週
    年利率5%計算之利息，為無理由，應予駁回。其等假執行之
    聲請亦失所附麗，應併予駁回。是則，原審為上訴人敗訴之
    判決，並駁回其等假執行之聲請，核無不合。上訴意旨指摘
    原判決不當，求予廢棄改判，為無理由，應予駁回。
七、本件事證已臻明確，兩造其餘攻擊防禦及舉證，經審酌後認
    並不影響判決結果，爰不一一贅論，附此敘明。
據上論結，本件上訴為無理由，爰判決如主文。
中　　華　　民　　國　　94　　年　　9 　　月　　20　　日
　　　　　　　　　民事第十六庭  審判長法　官  黃騰耀
　　　　　　　　　　　　　　　　      法　官  許文章
　　　　　　　　　　　　　　　　      法　官  李媛媛
正本係照原本作成。
不得上訴。
中　　華　　民　　國　　94　　年　　9 　　月　　22　　日
　　　　　　　　　　　　　　　　　　　書記官  李明昇
